臺灣臺南地方法院刑事裁定　　　　　 96年度聲更(一)字第4號
聲　請　人　臺灣土地銀行股份有限公司
法定代理人　甲○○
上列聲請人因被告乙○○等違反銀行法等案件（95年度重訴字第
16號），聲請解除扣押，本院裁定如下：
    主  文
聲請駁回。
    理  由
一、聲請意旨略以：聲請人臺灣土地銀行股份有限公司為債務人
    邵雪珠之抵押權人，因拍賣抵押物向臺灣士林地方法院聲請
    強制執行邵雪珠名下臺北市士林區○○○路○段190巷108 之
    2號房地之抵押不動產（下稱扣押物），始得知臺灣臺南地
    方法院檢察署檢察官以上開抵押不動產為乙○○吸金犯罪所
    得之物而以邵雪珠名義辦理所有權登記，為免乙○○脫產而
    限制其所有權、抵押權、租賃權之設定、移轉及變更。然聲
    請人為善意之抵押權人，該抵押權經合法登記，理應受合法
    、合理的保護，聲請人依法行使抵押權查封、拍賣受償之權
    利卻因此受阻。聲請人為國營之不動產專業銀行，辦理貸款
    均有一套嚴謹流程，債務人邵雪珠於民國（下同）94年5月5
    日持與前國大議長陳金讓妻陳白美雲之買賣契約書（買賣標
    的物即本案扣押物）向聲請人永和分行申請新台幣（下同）
    5,000萬元貸款，經聲請人徵、授信人員審核通過，並於94
    年6月7日辦理最高限額6,000萬元之抵押權設定登記後，於
    94年6月9日撥款轉還賣方即陳白美雲，整個過程均無從得知
    該買賣是否如指稱為乙○○吸金犯罪所得之物，況從買賣及
    辦理貸款流程可知該扣押物並非犯罪所得之物，買賣總價
    6,300萬元，其中5,000萬元向聲請人借貸，縱退一萬步講，
    剩餘款項為乙○○吸金犯罪所支付，然亦僅占6,300萬元的
    少部分，就比例來說該扣押物資金來源大部分均向聲請人借
    貸，故將扣押物全然當成犯罪所得之物以有違比例原則，檢
    察官扣押該房地係唯恐遭脫產，然聲請人行使抵押權並非幫
    被告脫產，只為取償應受償還款項，為此，聲請准將扣押解
    除，以保權益等語。
二、經查，坐落台北市○○區○○段一小段949地號基地權利範
    圍123 /1000暨其上建號10336號建物即門牌台北市士林區○
    ○○路○段190巷108之2號房屋所有權全部，為邵雪珠於94
    年6月7日以買賣為原因辦理所有權登記，並於同日設定最高
    限額抵押權6,000萬元予聲請人台灣土地銀行，向聲請人借
    款5,000萬元等情，業據聲請人提出土地、建物登記簿謄本
    、住宅貸款契約、客戶往來帳戶查詢單等附卷。聲請人以台
    灣士林地方法院95年度拍字第208號准予拍賣抵押物裁定為
    執行名義，向台灣士林地方法院聲請強制執行，為台灣士林
    地方法院以上開不動產為台灣台南地方法院檢察署於95年3
    月9日扣押，並函命台北市士林地政事務所限制債務人邵雪
    珠所有權、抵押權等之設定、移轉、變更，而於96年2月16
    日以95年度執字第24984號裁定駁回聲請人強制執行之聲請
    ，亦經聲請人提出上述各該裁定附卷。是上開設定抵押之不
    動產核屬刑事程序扣押物無誤。
三、次查，乙○○設立多數投顧公司組成吸金集團，邵雪珠為其
    顧問，並擔任其旗下所設邵氏證券投資顧問股份有限公司之
    負責人，與張臆泳、陳佩綺等多人於92年底、93年間共同在
    全省各地違法吸收資金，至95年3月間為警查獲，乙○○與
    邵雪珠等多人涉嫌共同違反銀行法第29條之1、第29條、第
    125 條第1項、刑法第339條第1項、證券投資信託及顧問法
    第105 條第2項、第107條第1款等罪，乙○○另涉洗錢防制
    法第9條第3項、第1項第款之罪，均為台灣台南地方法院檢
    察署檢察官於95年7月4日以95年度偵字第4689號提起公訴，
    現繫屬本院95年度重訴字第16號審理中。
四、按「可為證據或得沒收之物，得扣押之。」，刑事訴訟法第
    133條第1項定有明文。次按「犯第九條之罪者，其因犯罪所
    得財物或財產上利益，除應發還被害人或第三人者外，不問
    屬於犯人與否，沒收之。如全部或一部不能沒收時，追徵其
    價額或以其財產抵償之。」，洗錢防制法第12條第1項定有
    明文。
    (一)上開扣押物，係陳育坤吸金集團違反銀行法之犯罪所得之
      物，乙○○所犯違反銀行法第125條第1項後段之罪，屬洗
      錢防制法第3條第1項第9款所列之罪，依洗錢防制法第12
      條之規定，為將來判決應沒收之物，已據台灣台南地方法
      院檢察署檢察官96年11月21日南檢瑞孝字第92777號函覆
      在卷，準此，檢察官扣押之目的係為保全將來執行沒收因
      犯罪所得財物或財產上利益至明。
    (二)本件扣押物登記名義人邵雪珠為乙○○吸金集團之顧問，
      亦為該集團旗下所設邵氏證券投資顧問股份有限公司負責
      人，業如前述，邵雪珠與乙○○既均涉犯銀行法第125條
      第1項等罪，參之乙○○於本院95年度重訴字第16號96年6
      月15日準備程序中，就其取得之資金自承：「有些是匯到
      清山電子、及公司支出、還有我的生活費、『用顧問名義
      購置不動產』、清償前阜東集團債權人」等語，有本院所
      調取上開準備程序筆錄附卷可明，對照本件扣押物之不動
      產買賣原因發生日期為94年4月27日，所有權登記日期為
      94年6月7日，適為乙○○違法吸金犯罪行為期間，則檢察
      官於偵查中以系爭扣押物係違反銀行法第125條第1項之犯
      罪所得財物，為保全將來執行沒收予以扣押，於法並無不
      合。
    (三)聲請人雖提出系爭扣押物之土地、建物登記簿謄本、住宅
      貨款契約與貸款帳戶查詢單，陳述邵雪珠以系爭扣押物向
      聲請人之抵押貸款5,000萬元係用以支付買賣價金予前手
      即出賣人陳白美雲為由，主張系爭扣押物並非乙○○吸金
      集團犯罪所得等語，惟查，依聲請人所述，系爭扣押物向
      前手陳白美雲買受之價金為6,300萬元，因認該6,300萬元
      應以全部給付出賣人，始於94年6月7日辦理移轉所有權登
      記為邵雪珠名義，邵雪珠雖於同日辦理抵押權設定登記，
      然由聲請人提出之客戶往來帳戶查詢單，僅足證明聲請人
      分別撥款44,000,000元與6,000,000元（合計5,000萬元）
      予邵雪珠之事實，並不足以證明所貸得之款項係用以支付
      買賣價金。又縱認該5,000萬元貸款係用以支付買賣價金
      ，然與全部價金6,300萬元間尚有1,300萬元之差額，則系
      爭扣押物亦屬以犯罪所得換價取得之物，亦屬犯罪所得之
      財物。況系爭扣押物是否為乙○○犯罪所得財物應予沒收
      ，抑或為邵雪珠個人財產，尚待本院95年度重訴字第16號
      審理時調查相關資金流向後始得認定，於調查明確前，尚
      難僅憑聲請人之主張及所提出之上述事證遽以解除扣押。
    (四)至聲請人另依民法第242條代位權之規定，主張代位債務
      人邵雪珠提出本件聲請云云，惟按債權人為保全其債權，
      以自己名義依民法第242條代位權之規定所代位行使債務
      人之權利，固不限於私法上之權利，惟應以屬於債務人且
      得由債務人行使之權利為要，否則其代位權之標的即無所
      據，系爭扣押物究為乙○○犯罪所得之物，抑或邵雪珠個
      人財產，在本院95年度重訴字第16號違反銀行法案件調查
      審理認定前，其權利歸屬不明，則聲請人本於民法代位權
      之規定代位邵雪珠聲請解除扣押，即難認於法有據，附此
      說明。
五、綜上，本件聲請人聲請解除扣押為無理由，依刑事訴訟法第
    220 條，裁定如主文。
中　　華　　民　　國　　96　　年　　12　　月　　21　　日
        　　　　 刑事第五庭    法　官　林逸梅
以上正本證明與原本無異。
如不服本裁定應於送達後5日內向本院提出抗告狀。
                   　　　　    書記官　葉仲文
中　　華　　民　　國　　96　　年　　12　　月　　21　　日
